【裁判字號】    98,易,164
【裁判日期】    980227
【裁判案由】    詐欺
【裁判全文】
臺灣臺北地方法院刑事判決               98年度易字第164號
公  訴  人  臺灣高雄地方法院檢察署檢察官
被      告  甲○○
                    （另案在臺灣桃園監獄執行中）
上列被告因詐欺案件，經臺灣高雄地方法院檢察署檢察官聲請簡
易判決處刑（臺灣高雄地方法院檢察署95年度偵字第21845 號）
，臺灣高雄地方法院認為不宜以簡易判決處刑，改依通常程序審
理，並以管轄錯誤為由，移送本院審理，而被告於本院準備程序
中就被訴事實為有罪之陳述，經本院合議庭裁定改用簡式審判程
序，本院判決如下：
    主  文
甲○○幫助意圖為自己不法之所有，以詐術使人將本人之物交付
，處拘役伍拾日，如易科罰金，以銀元佰元即新臺幣玖佰元折
算壹日。
    事  實
一、甲○○明知社會上詐騙案件層出不窮，並可預見將自己之銀
    行帳戶存摺、提款卡及密碼提供他人使用，恐遭利用作為詐
    欺集團遂行詐欺取財犯罪之用，竟仍基於幫助他人遂行詐欺
    取財之不確定故意，於民國91年間，將其在臺北縣新店市某
    處向詹棠琳（所涉詐欺罪嫌部分，另為不起訴處分）所借用
    中華郵政公司文山武功郵局之帳戶（帳號：0000000） 之存
    摺、提款卡及密碼，交付予1 名不詳姓名、年籍之詐欺集團
    成年成員。嗣該成員所屬之詐欺集團取得詹棠琳前開郵局帳
    戶及提款卡、密碼後，以佯稱中獎，要求先匯款至指定帳戶
    之「假中獎，真詐財」方式，致林仁郎陷於錯誤，遂於91年
    8 月5 日依不詳詐欺集團成員之指示，匯款新臺幣（下同）
    3 萬元至詹棠琳前開郵局帳戶內，旋遭提領一空。林仁郎嗣
    後始知受騙。
二、案經高雄縣政府警察局移送臺灣高雄地方法院檢察署檢察官
    聲請簡易判決處刑，臺灣高雄地方法院認為不宜以簡易判決
    處刑，改依通常程序審理，並以管轄錯誤為由，移送本院審
    理，因甲○○於準備程序中就犯罪事實為有罪陳述，經合議
    庭裁定依簡式審判程序審理。
    理  由
壹、程序方面：
    按本件被告甲○○所犯係死刑、無期徒刑、最輕本刑為3 年
    以上有期徒刑以外之罪，其於本院準備程序就前揭被訴事實
    為有罪之陳述，經本院告知簡式審判程序之旨，並聽取其與
    公訴人之意見後，本院認無不得或不宜改依簡式審判程序進
    行之處，爰依刑事訴訟法第273 條之1 第1 項，裁定本件由
    受命法官獨任進行簡式審判程序，合先敘明。
貳、實體方面
一、上開犯罪事實，業據被告於本院準備程序中供承不諱（見本
    院卷第17頁反面），且經證人即被害人林仁郎（見臺灣高雄
    地方法院檢察署95年度偵字第21845 號卷，下稱雄偵卷第17
    頁至第18頁）、證人林政忠於偵查中證述明確（見雄偵卷第
    27頁至第28頁），並與同案被告詹棠琳於警詢及偵查中之供
    述相符（見雄偵卷第3 頁至第5 頁、第22頁至第23頁、第28
    頁），另有同案被告詹棠琳前開郵局帳戶之客戶交易明細清
    單（見雄偵卷第14頁至第16頁）、被害人匯款至同案被告詹
    棠琳前開郵局帳戶之匯款單據影本1 紙（見雄偵卷第19頁）
    等件在卷可稽，足證被告任意性自白與事實相符，是本件事
    證明確，被告犯行堪以認定，應予依法論科。
二、查被告行為後，刑法部分條文於94年2 月2 日經總統公布修
    正，並自95年7 月1 日起施行；又刑法施行法增訂第1 條之
    1 ，亦於95年6 月14日經總統公布，並自同年7 月1 日起施
    行。按行為後法律有變更者，適用行為時之法律，但行為後
    之法律有利於行為人者，適用最有利於行為人之法律，現行
    刑法第2條 第1 項定有明文。此條規定係規範行為後法律變
    更所生新舊法律比較適用之準據法，是刑法第2 條本身雖經
    修正，但刑法第2 條既屬適用法律之準據法，本身尚無比較
    新舊法之問題，於新法施行後，應一律適用裁判時之現行刑
    法第2 條之規定，為「從舊從輕」之比較，合先敘明。次按
    本次刑法修正之比較新舊法，應就罪刑有關之共犯、未遂犯
    、想像競合犯、牽連犯、連續犯、結合犯，以及累犯加重、
    自首減輕暨其他法定加減原因（如身分加減）與加減例等一
    切情形，綜其全部罪刑之結果而為比較（最高法院95年5 月
    23日95年度第8 次刑庭會議決議參照）。經查：
（一）關於罰金刑，在刑法修正前，刑法分則編各罪所定罰金刑
      之貨幣單位原為銀元，其最高罰金數額，從各該法條規定
      ，而最低罰金數額，則依修正前刑法第33條第5 款之規定
      為1 元以上（貨幣單位為銀元），且若定有罰金刑之論罪
      法條係於72年6 月25 日 前所制定，而該法條日後均未修
      正者，得依罰金罰鍰提高標準條例第1 條前段規定，就其
      原定數額提高為2 倍至10倍，其後修正者則不提高倍數，
      並依現行法規所定貨幣單位折算新臺幣條例第2 條規定，
      以銀元1 元折算為新臺幣3 元；於刑法修正後，因刑法第
      33條第5 款修正為：「罰金：新臺幣1 千元以上，以百元
      計算之。」使得刑法之罰金貨幣單位已由銀元改為新台幣
      ，則刑法分則編各罪所定罰金刑之貨幣單位，自應配合修
      正為新臺幣，又為使刑法分則編各罪所定罰金之最高數額
      與刑法修正前趨於一致，乃增訂刑法施行法第1 條之1 ：
      「中華民國94年1 月7 日刑法修正施行後，刑法分則編所
      定罰金之貨幣單位為新臺幣。94年1 月7 日刑法修正時，
      刑法分則編未修正之條文定有罰金者，自94年1 月7 日刑
      法修正施行後，就其所定數額提高為30倍。但72年6 月26
      日至94年1 月7 日新增或修正之條文，就其所定數額提高
      為3 倍。」。從而，刑法分則編各罪所定罰金刑之最高數
      額，於刑法修正前、後並無不同，惟修正後刑法第33條第
      5 款所定罰金刑最低數額，較之修正前提高，自以修正前
      刑法第33條第5 款規定有利於被告。
（二）修正前刑法第30條第1 項、第2 項分別規定：「幫助他人
      犯罪者，為從犯。雖他人不知幫助之情者，亦同」、「從
      犯之處罰，得按正犯之刑減輕之」，修正後則規定：「幫
      助他人實行犯罪行為者，為幫助犯。雖他人不知幫助之情
      者，亦同」、「幫助犯之處罰，得按正犯之刑減輕之」。
      依此，對被告而言，不論依據修正前、後之刑法，其均屬
      幫助犯，並無有利或不利之情形，自不生新舊法比較之問
      題，應依法律一般適用原則，逕依裁判時刑法第30條第2
      項之規定，按正犯之刑減輕之。
三、核被告所為，係犯修正後刑法第30條第1 項前段、第339 條
    第1 項之幫助詐欺取財罪。本件被告基於幫助詐欺取財之犯
    意，自不知情之詹棠琳處取得其上開郵局帳戶之存摺、提款
    卡及密碼，再交付予不詳姓名、年籍之成年詐欺集團成員，
    前揭集團進而利用被告前揭之幫助，意圖為自己不法之所有
    ，施用詐術使受害人林仁郎陷於錯誤，匯款3 萬元至被告所
    提供之上開郵局帳戶內，並將上揭匯入款項提領一空，是被
    告所為係參與詐欺取財罪構成要件以外之行為，且在無證據
    證明被告係以正犯，而非以幫助犯之犯意參與犯罪之情形下
    ，應認其所為係幫助犯而非正犯行為，是本件被告幫助他人
    犯罪，依刑法第30條第2 項從犯之規定，按正犯之刑減輕之
    。
四、爰審酌被告幫助他人為詐欺取財犯罪，致使真正犯罪者難以
    被查獲，助長詐欺犯罪風氣猖獗，破壞社會治安及金融秩序
    甚鉅，並使受害人林仁郎受有損害，惟被告僅提供上開郵局
    帳戶與1 名前開詐欺集團成年成員，尚未直接參與詐欺取財
    犯行，且非實際獲得不法利益之人，情節顯較輕微，及參以
    被告犯罪後，終坦承犯行，應有悔意等一切情狀，量處如主
    文所示之刑。另按被告於行為時即94年2 月2 日修正公布前
    刑法第41條第1 項前段規定：「犯最重本刑為5 年以下有期
    徒刑以下之刑之罪，而受6 個月以下有期徒刑或拘役之宣告
    ，因身體、教育、職業、家庭之關係或其他正當事由，執行
    顯有困難者，得以1 元以上3 元以下折算1 日，易科罰金」
    ，又依95年5 月17日修正前罰金罰鍰提高標準條例第2 條規
    定，就其原定數額提高為100 倍折算1 日，則被告行為時之
    易科罰金折算標準，應以銀元300 元折算1 日，經折算為新
    臺幣後，應以新臺幣900 元折算為1日 。另94年2 月2 日修
    正公布之刑法第41條第1 項前段則規定：「犯最重本刑為5
    年以下有期徒刑以下之刑之罪，而受6 個月以下有期徒刑或
    拘役之宣告者，得以新臺幣1,000 元、2,000 元或3,000 元
    折算1 日，易科罰金」；比較修正前後之易科罰金折算標準
    ，可知以94年2 月2 日修正公布前之刑法規定，較有利於被
    告，則應依刑法第2 條第1 項前段，適用修正前刑法第41條
    第1 項前段及95年5 月17日修正前罰金罰鍰提高標準條例第
    2 條等規定，定其折算標準，併諭知銀元折算新臺幣之標準
    。
五、末按犯罪在中華民國96年4 月24日以前者，除本條例另有規
    定外，有期徒刑、拘役或罰金，減其刑期或金額2 分之1 ；
    又本條例施行前，經通緝而未於中華民國96年12月31日以前
    自動歸案接受偵查、審判或執行者，不得依本條例減刑，中
    華民國九十六年罪犯減刑條例第2 條第1 項第3 款及第5 條
    ，分別定有明文。經查，被告犯罪雖係於96年4 月24日以前
    ，但被告係於96年7 月16日中華民國九十六年罪犯減刑條例
    施行前之96年5 月23日即經臺灣南投地方法院檢察署發布通
    緝，並遲至98年1 月23日方遭緝獲，並非自動歸案，是與中
    華民國九十六年罪犯減刑條例第5 條所明定不得減刑之情形
    相符，故揆諸前揭規定，被告即不得依中華民國九十六年罪
    犯減刑條例規定予以減刑，附此敘明。
六、據上論斷，應依刑事訴訟法第452 條、第273 條之1 第1 項
    、第299 條第1 項前段，刑法第2 條第1 項前段，第30條第
    1 項前段、第2 項、第339 條第1 項，修正前刑法第41條第
    1 項前段，刑法施行法第1 條之1 ，修正前罰金罰鍰提高標
    準條例第2 條，現行法規所定貨幣單位折算新臺幣條例第2
    條，判決如主文。
本案經檢察官楊雅清到庭執行職務。
中    華    民    國    98    年    2     月   27    日
                  刑事第十七庭法  官  葉力旗
上正本證明與原本無異。
如不服本判決，應於判決送達後10日內向本院提出上訴狀 (應抄
附繕本)。
                              書記官    林碧華
中    華    民    國    98    年    2    月    27    日
附錄本案論罪科刑法條全文：
中華民國刑法第339條：
意圖為自己或第三人不法之所有，以詐術使人將本人或第三人之
物交付者，處5年以下有期徒刑、拘役或科或併科1,000元以下罰
金。
以前項方法得財產上不法之利益或使第三人得之者，亦同。


司法院資訊處製作；財團法人民間司法改革基金會備份。
